---
title: "Atacicept"
author: "西尾和恭"
date: "2025-12-05"
output: 
  html_document:
    toc: true          # 目次を表示
    toc_depth: 4       # 見出しの階層
    toc_float: true    # 左側に固定してスクロール追従
---

```{r setup, include=FALSE}
knitr::opts_chunk$set(echo = TRUE)
```

# はじめに

本ページではNew England Journal of Medicineに掲載されていた、Atapiceptという新薬の第三相試験について、プロトコルや解析計画書の気になった部分を勉強していきたいと思います。基本的には"主要評価項目に対する統計的な部分のみ"に焦点を当てていきます。

論文： Lafayette R, Barbour SJ, Brenner RM, Campbell KN, Doan T, Eren N, Floege J, Jha V, Kim BS, Liew A, Maes B, Pal A, Pecoits-Filho R, Phoon RKS, Rizk DV, Suzuki H, Tesař V, Trimarchi H, Wei X, Zhang H, Barratt J; ORIGIN Phase 3 Trial Investigators. A Phase 3 Trial of Atacicept in Patients with IgA Nephropathy. N Engl J Med. 2025 Nov 6. doi: 10.1056/NEJMoa2510198.

## 論文の概要

まず、発表論文から試験概要や結果などを簡単にまとめます。詳細は論文をご確認ください。

### 試験概要

| 項目                     | 説明                                               | 備考                                       |
|----------------------------|----------------------|----------------------|
| 対象疾患                 | IgA腎症                                            |                                            |
| 対象治療                 | Atacicept(150mg)                                   |                                            |
| デザイン                 | 二重盲検プラセボ対照優越性試験                     | 層別ランダム化 (8層)                       |
| 主要評価項目             | 尿蛋白とクレアチニンの比のベースラインからの変化量 | 対数変換などしていますが、今回は省略       |
| 主要項目に対する解析手法 | MMRM                                               | 評価時点は12,24,36週目＊主要評価は36週時点 |
| 症例数設計               | 各群100例                                          | t検定に基づく                              |

### 主要評価項目に対する解析

MMRM\
固定効果： 群、時点(カテゴリ変数)、群×時点、割付調整因子4つ(ベースライン値、eGFRのベースライン値、SGLT2阻害薬の使用有無、地域(アジアかそれ以外))\
変量効果：症例\

### 結果

36週時点での最小二乗平均差41.8(95%CI：28.9 to 52.3)ということで、Ataciceptの有効性が示されました。

## プロトコルAmendment5.0の記載

次に、プロトコルAmendment5.0に記載されている統計解析部分、特に主要評価項目の解析手法とEstimandに関する記述を見ていきます。\
＊論文では多重性の調整なども行っていますが、今回はスキップします。

### 中間事象と主要な解析での対処法

| 列挙されている中間事象              | 対処法                                     | 備考及び疑問       |
|-------------------------------|-------------------|----------------------|
| 治療の中止                          | 中止後のデータも解析に使用                 | 試験の中止ではない |
| 併用禁止/レスキュー薬や療法の使用　 | 使用後のデータは打ち切り(解析に使用しない) |                    |
| 試験からの脱落、中止                | MARを仮定した解析で欠測に対処              | 　                 |
| 追跡不能                            | MARを仮定した解析で欠測に対処              |                    |
| 死亡                                | MARを仮定した解析で欠測に対処              |                    |

### 主要な解析

解析手法：MMRM\
固定効果： 群、時点(カテゴリ変数)、群×時点、割付調整因子4つ(ベースライン値、eGFRのベースライン値、SGLT2阻害薬の使用有無、地域(アジアかそれ以外))\
変量効果：症例\

### 感度解析と補足的解析

感度解析：\
・ティッピングポイント解析\
・治療方針戦略(併用禁止/レスキュー薬や療法の使用後のデータも解析に使用)

補足的解析：\
PPS(定義は論文をご参照ください)を対象にした解析

## 統計解析計画書1.0版の記載

次に、統計解析計画書1.0版の記載を見ていきます。\
本研究ではプロトコルや解析計画書の固定日が下記のようになっており、(規制当局との相談などを経て？)プロトコルAmendment5.0と統計解析計画書1.0版でEstimandが変更されています。\
2023/2/23：プロトコルAmendment5.0\
2024/4/13：統計解析計画書1.0版\
2024/12/23：プロトコルAmendment7.0\
2025/4/23：統計解析計画書2.0版\
統計解析計画書1.0版以降の文書ではEstimandの変更はあまりないため、今回は省略します。\

### 中間事象と主要な解析での対処法

| 列挙されている中間事象          | 対処法(下記) | 備考及び疑問 |
|---------------------------------|--------------|--------------|
| (1)治療の中止                   |              |              |
| (2)レスキュー薬や療法の使用　   |              |              |
| (3)併用禁止薬や療法の使用       |              | 　           |
| (4)透析、腎移植、または死亡     |              |              |
| (5)追跡不能を含む試験からの脱落 |              |              |

Step1：中間事象に対する方針\
(1)治療の中止：治療方針ストラテジーに基づき、中止後のデータも含めて観測されているデータを使用\
(2)レスキュー薬や療法の使用：治療方針ストラテジーに基づき、使用後のデータも含めて観測されているデータを使用\
(3)併用禁止薬や療法の使用：治療方針ストラテジーに基づき、使用後のデータも含めて観測されているデータを使用\
(4)透析、腎移植、または死亡：これらの中間事象後のデータは解釈が難しいため、解析から除外

Step2：間欠的(Intermittent)な欠測への対処\
MARを仮定し、治療群別に多重代入(50回)\
- SASのPROC MI のMCMC monotone オプションを使用

Step3：中間事象への欠測への対処\

Step4：統計解析\
MMRMを実施し、Rubin's ruleで結果を統合

### 主要な解析

解析手法：MMRM\
固定効果： 群、時点(カテゴリ変数)、群×時点、割付調整因子4つ(ベースライン値、eGFRのベースライン値、SGLT2阻害薬の使用有無、地域(アジアかそれ以外))\
変量効果：症例\
分散共分散構造：無構造\
＊収束しない場合はRobin's ruleを用いた統合結果の計算から除外

### 感度解析と補足的解析

感度解析1：While-on-treatment 解析


感度解析2：ティッピングポイント解析


補足的解析：


## 解析の再現

ここからは、人工的にデータを生成して解析計画書1.0版に従う解析を再現していきたいと思います。 なお、論文のSupplementの統計解析計画書の最後にSASのコードが記載されているため、それを参考にRで実装していきたいと思います。

### データの生成

```{r cars}
summary(cars)
```
