---
title: "Atacicept"
author: "西尾和恭"
date: "2025-12-05"
output: 
  html_document:
    toc: true          # 目次を表示
    toc_depth: 4       # 見出しの階層
    toc_float: true    # 左側に固定してスクロール追従
---

```{r setup, include=FALSE}
knitr::opts_chunk$set(echo = TRUE)
```

# はじめに

本ページではNew England Journal of Medicineに掲載されていた、Atapiceptという新薬の第三相試験について、プロトコルや解析計画書の気になった部分を勉強していきたいと思います。基本的には"主要評価項目に対する統計的な部分のみ"に焦点を当てていきます。

論文： Lafayette R, Barbour SJ, Brenner RM, Campbell KN, Doan T, Eren N, Floege J, Jha V, Kim BS, Liew A, Maes B, Pal A, Pecoits-Filho R, Phoon RKS, Rizk DV, Suzuki H, Tesař V, Trimarchi H, Wei X, Zhang H, Barratt J; ORIGIN Phase 3 Trial Investigators. A Phase 3 Trial of Atacicept in Patients with IgA Nephropathy. N Engl J Med. 2025 Nov 6. doi: 10.1056/NEJMoa2510198.

## 論文の概要

まず、発表論文から試験概要や結果などを簡単にまとめます。詳細は論文をご確認ください。

### 試験概要

| 項目                     | 説明                                               | 備考                                       |
|----------------------------|----------------------|----------------------|
| 対象疾患                 | IgA腎症                                            |                                            |
| 対象治療                 | Atacicept(150mg)                                   |                                            |
| デザイン                 | 二重盲検プラセボ対照優越性試験                     | 層別ランダム化 (8層)                       |
| 主要評価項目             | 尿蛋白とクレアチニンの比のベースラインからの変化量 | 対数変換などしていますが、今回は省略       |
| 主要項目に対する解析手法 | MMRM                                               | 評価時点は12,24,36週目＊主要評価は36週時点 |
| 症例数設計               | 各群100例                                          | t検定に基づく                              |

### 主要評価項目に対する解析

MMRM 固定効果： 群、時点(カテゴリ変数)、群×時点、割付調整因子4つ(ベースライン値、eGFRのベースライン値、SGLT2阻害薬の使用有無、地域(アジアかそれ以外))\
変量効果：症例

### 結果

36週時点での最小二乗平均差41.8(95%CI：28.9 to 52.3)ということで、Ataciceptの有効性が示されました。

## プロトコル/解析計画書の記載

次に、プロトコルAmendment5.0に記載されている統計解析部分、特に主要評価項目の解析手法とEstimandに関する記述を見ていきます。

### プロトコルAmendment5.0に記載されている中間事象とその主要な解析での対処法

| 列挙されている中間事象              | 対処法                                     | 備考及び疑問       |
|-------------------------------|-------------------|----------------------|
| 治療の中止                          | 中止後のデータも解析に使用                 | 試験の中止ではない |
| 併用禁止/レスキュー薬や療法の使用　 | 使用後のデータは打ち切り(解析に使用しない) |                    |
| 試験からの脱落、中止                | MARを仮定した解析で欠測に対処              | 　                 |
| 追跡不能                            | MARを仮定した解析で欠測に対処              |                    |
| 死亡                                | MARを仮定した解析で欠測に対処              |                    |

-   上記の「MARを仮定した解析で欠測に対処」というのは、MMRMは欠測がある場合でも推定できるため、MMRMで暗黙の裡に対処するという意味かと理解しています(違うかもしれません)。
-   プロトコルでは中間事象が列挙された後に、「主要な解析には仮想戦略を用いる」と記載したうえで中間事象の対処法が記載されていました。こちらも、(おそらく最も一般的な)MMRMは脱落などで欠測した場合、「脱落していなかったらこれくらいの結果が得られただろう」という効果を推定しているはずなので(五所先生と丸尾先生の2017年の総説(doi：10.5023/jappstat.46.53)にそのような記載があったかと記憶しています)、おそらくそれを加味して、「主要な解析には仮想戦略を用いる」と記載しているような気がしました(こちらも違うかもしれません)。

### プロトコルに記載されている主要な解析

### 統計解析計画書1.0版に記載されている中間事象とその主要な解析での対処法

## 解析の再現

ここからは、人工的にデータを生成して解析計画書1.0版に従う解析を再現していきたいと思います。 なお、論文のSupplementの統計解析計画書の最後にSASのコードが記載されているため、それを参考にRで実装していきたいと思います。

### データの生成

```{r cars}
summary(cars)
```
